臺灣高等法院刑事判決　　　　　　　 95年度交上訴字第164號
上　訴　人
即　被　告　丙○○
選任辯護人　余俊儒律師
上列上訴人因公共危險案件，不服臺灣板橋地方法院95年度交訴
字第49號，中華民國95年8月31 日第一審判決（起訴案號：臺灣
板橋地方法院檢察署94年度偵字第17067 號），提起上訴，本院
判決如下：
    主  文
上訴駁回。
    事  實
一、丙○○於民國94年10月4日凌晨，駕駛友人汪政緯所有車號6
    270-DE號自小客車，沿台北縣中和市○○路由新店往板橋方
    向行駛。於同日凌晨0時55 分許，行經中和市○○路與景新
    街口時，其交通號誌為綠燈直行，適有李日興酒後血液酒精
    濃度高達240.2MG/DL（換算呼氣酒精濃度為每公升1.2 毫克
    ），遠高於道路交通安全規則第114條第2款所定禁止駕車之
    標準，詎仍違反上開規定，騎乘車號CGV-281 號重型機車，
    無視其前方之交通號誌為紅燈，仍貿然闖紅燈自景新街穿越
    景平路前進，丙○○發覺後雖鳴按喇叭示警，李日興之機車
    仍擦撞丙○○所駕駛汽車後方保險桿處，因而人車倒地。丙
    ○○明知其駕駛動力交通工具肇事，致人倒地受傷（嗣後死
    亡，過失致死部分業經檢察官為不起訴處分），竟未停車察
    看或報警、呼叫救護車等採取適當措施，而逕自駕駛該自小
    客車逃逸。嗣有騎乘機車跟隨在丙○○後方之涂伊盈目擊全
    程，記下車號後報警，經警循線於同日（4日）下午3時30分
    尋獲車主汪政緯，並通知丙○○於同日下午5時30 分到案說
    明。而李日興則經送天主教耕莘醫院急救後，延至94年10月
    5日凌晨0時38分許，因此車禍導致外傷性顱內出血、中樞神
    經休克死亡。
二、案經李日興之配偶乙○○告發，由台北縣政府警察局中和分
    局報請台灣板橋地方法院檢察署檢察官偵查起訴。
    理  由
壹、認定被告犯罪所憑之證據及理由：
一、訊據被告丙○○固坦承於上揭時間，駕駛車號6270-DE 號自
    小客車，行經台北縣中和市○○路、景新街口，發現機車闖
    越紅燈曾按鳴喇叭之事實，惟矢口否認被訴肇事逃逸之犯行
    ，辯稱：伊在接獲警方通知前，並不知發生車禍之事；且伊
    係自後方遭撞擊，若果真知情，伊既無肇事之責任，何以不
    下車查看？顯見伊並無肇事後逃逸之故意；又警方事後曾採
    集雙方車輛之油漆送鑑定，證明雙方車輛當時並無碰撞之事
    實，至於其車後保險桿上之碰撞痕跡何來，伊不知情，而被
    訴過失致死部分，亦經檢察官認無歸責事由為不起訴處分，
    自不負肇事逃逸之罪責等語。惟查：
（一）被告於94年10月4日凌晨0時55分許，駕駛友人汪政緯所有
      車號6270-DE 號自小客車，行經台北縣中和市○○路、景
      新街口時，遇李日興酒後 (呼氣酒精濃度為每公升1.2 毫
      克），騎乘車號CGV-281 號重型機車闖紅燈之事實，業據
      被告在警詢時及偵審中供承在卷，核與證人涂伊盈證述之
      情節相符，並有道路交通事故現場圖、道路交通事故調查
      報告表(一)、(二)、天主教耕莘醫院生化檢驗報告書各一紙在
      卷可稽，自屬實在。
（二）被告雖辯稱：伊與李日興之機車並未發生碰撞，亦不知發
      生車禍等語。然查被告於警詢及偵查時已供承：伊行經景
      平路、景新街口，眼睛餘光發現有機車闖紅燈，即按鳴喇
      叭示警等語（見相驗卷第8、52 頁），是被告確實知悉當
      時有人騎乘機車接近，始按鳴喇叭示警甚明，雖然證人涂
      伊盈、林尹姍均證稱係聽聞機車喇叭聲，證人張清風則證
      稱未聽到喇叭聲，但此與各證人所在位置有別，依被告此
      部分之自白已確認車禍前被告已發現李日興闖紅燈接近。
（三）目擊證人涂伊盈於偵查時已具結證稱伊看到肇事汽車在前
      方，伊經過路口時是綠燈，伊聽到一聲喇叭聲，後來看到
      機車連人帶車擦撞到汽車之左後方，汽車有停一下，後來
      又慢慢開走等語（見相驗卷第66頁至68頁）。於原審審理
      時具結證稱：伊當時跟隨在被告汽車後方，號誌為綠燈，
      機車闖紅燈過來，聽到很長的機車喇叭聲，接著機車撞擊
      汽車後方倒地，當時撞擊的力道甚巨，聲響很大，連道路
      對面之人都看到；且車禍發生後，被告之車速曾明顯慢下
      來，伊想確定駕駛之性別，駛近注意，看到駕駛曾回頭看
      了一下，伊確定機車有撞到汽車等語（見原審95 年8月18
      日審判筆錄）。另證人即當時在台北縣中和市○○路209
      號檳榔攤工作之林尹姍於偵查中亦具結證稱：伊在顧店，
      面對路口，聽到一聲很長機車喇叭聲．．．就聽到相撞的
      聲音，跟機車拖行聲音，伊抬頭看，看到一輛汽車往前開
      ．．．，當時景平路往板橋方向應該是綠燈等語。而證人
      張清風在偵查中則具結證稱：伊在屋內聽到機車擦地聲出
      來查看等語，足見車禍發生當時，不論係喇叭聲或撞擊聲
      響，均足以驚動附近之人。尤以時值深夜時分，被告既發
      現李日興闖紅燈，按鳴喇叭示警在先（依證人涂伊盈、林
      尹姍之證詞，李日興亦曾鳴按喇叭，且聲響甚長），隨即
      發生碰撞之巨響，機車磨擦地面之刺耳聲音，連遠在對街
      工作之林尹姍、在屋內之張清風均聽聞而查看，被告既有
      發現被害人闖越紅燈而按鳴喇叭示警，衡情其對於當時情
      況已提高警覺，況其身在咫尺之車內豈會毫無所悉。是其
      所辯不知發生車禍之事，顯不可採。
（四）又依卷附之現場蒐證相片（相驗卷第42頁至第49頁）顯示
      ，被告所駕駛之6270-DE 號自用小客車左後保險桿上方確
      有擦撞痕跡，而被害人李日興所騎乘之機車則於前側及右
      側分別有擦撞、刮擦痕跡，此與證人涂伊盈於偵查及原審
      所證：李日興騎乘之機車擦撞被告汽車左後方等正相吻合
      。另據證人甲○○於本院審理時具結證稱：6270-DE 號自
      小客車左後方跟機車碰撞的部分有一些擦痕等語（見本院
      95年12月21日審判筆錄），再參以被告於警詢中亦自承：
      經警方告知我發生事故後，我去查看車輛才發現車輛之後
      保險桿有擦痕等語（見相驗卷第8 頁），顯見此擦痕係「
      新擦痕」，並非舊擦痕。復對照雙方相關位置，堪認二車
      當時確有碰撞。
（五）被告雖辯稱二車並未碰撞，警方有採證油漆送鑑，且伊既
      無過失，不須逃避，反證其對車禍發生不知情等語。但車
      禍後離去現場之原因甚多，並非無歸責事由即不會離開，
      此觀刑法第185條之4之規範對象包含「無歸責事由者」自
      明。又警員在現場採集各項證物，是否均為有效之證物，
      是否均為送鑑定，偵查機關自有其偵查作為，本件經原審
      向台北縣政府警察局中和分局函查結果，本案並未採集雙
      方車輛油漆送比對鑑定，有該局95年6月2日北縣警中刑字
      第0950023803號函可憑，雖本院審理時經傳喚證人即承辦
      警員甲○○到庭固證稱當時有採集車號6270-ＤＥ 自小客
      車及機車之車漆交由偵查隊偵查小組採證，機車係採集車
      頭前面右側位置。至於車漆有無送鑑定乙節伊不曉得等語
      。惟查本件汽車與機車確有碰撞已如前述，事證已明，參
      以車禍之後機車究係何部位撞擊汽車不明，若係車輪撞及
      未必在汽車上留下機車車漆，況兩車撞擊後因撞擊之力道
      或位置不同，未必會在對方車上留下己車之車漆，更何況
      依上開各證人證言所述及卷內證物顯示，被告之車輛確係
      李日興機車倒地之原因條件（為閃避或因擦撞而倒地），
      在客觀上既有肇事之可能因素，依上揭說明，被告即為本
      法條所規範之「肇事者」，應留待現場等候，不得擅自駛
      離。被告未在肇事後留待現場，或為報警、呼叫救護車等
      適當措施，逕自駕駛該自小客車離去，自該當上開肇事逃
      逸之要件。從而被告於本院審理時請求將二車之車漆送驗
      ，惟依上揭說明，本院認已無此項油漆比對之必要，併予
      敘明。
（六）被害人李日興因本件車禍送天主教耕莘醫院急救後，延至
      94年10月5日凌晨0時38分許，因外傷性顱內出血、中樞神
      經休克死亡，有死亡證明書、驗斷書附卷可憑。但本件車
      禍既係由李日興酒後騎乘機車，闖紅燈自後撞擊被告所駕
      駛之自用小客車，尚難認為被告駕駛汽車時就其車後狀況
      有任何注意之義務或防止之可能。且本案車禍部分經送台
      灣省台北縣區車輛行車事故鑑定委員會鑑定結果，認「被
      害人李日興酒精濃度超過規定標準，駕駛普通重型機車，
      未依號誌行駛（闖紅燈），為肇事原因」，被告「駕駛自
      用小客車無肇事因素」，亦同此認定，有該委員會94年12
      月7日北縣鑑字第941523 號鑑定意見書附卷可參。是本件
      車禍之發生，實係因李日興突發不可知之違規行為所致，
      被告對此項違規行為，法律上並無注意之義務，事實上亦
      無注意、防止結果發生之可能，並無過失可言，自不能遽
      令其擔負過失致死之罪責。臺灣板橋地方法院檢察署檢察
      官偵查後，亦認被告對車禍之發生被告並無過失，於95年
      2月28日以94年度偵字第17067號不起訴處分，並經再議後
      ，經台灣高等法院檢察署檢察長於95年4月3日以95年度上
      聲議字第1429號駁回再議之聲請，有各該處分書在卷可稽
      。但對肇事之原因無過失，是否即當然不負肇事逃逸之公
      共危險罪責，厥為本案應審究之點。
（七）按被告所涉刑法第276條第1項之過失致死罪，固經檢察官
      為不起訴處分，然刑法第276條第1項之過失致人於死罪，
      係針對行為人應注意，能注意，而不注意之過失行為予以
      非難，而88年4月21日增訂之同法第185條之4 之肇事致人
      死傷逃逸罪，則以處罰「肇事後逃逸」之駕駛人為目的，
      俾促使駕駛人於肇事後能對被害人即時救護，以減少死傷
      。是該罪之成立祇以行為人有駕駛動力交通工具肇事，致
      人死、傷而逃逸之「事實」為已足，至於行為人之肇事有
      否過失，則非所問，二者之立法目的及犯罪構成要件截然
      不同（最高法院89年度台上字第7622號、90年度台上字第
      6786號、92年度台上字第4552號判決參照）。易言之，刑
      法第185條之4之肇事致人死傷逃逸罪，乃為加強救護，減
      少被害人之死傷，促使駕駛人於肇事後能對被害人即時救
      護，至肇事責任之歸屬，本待法院調查相關證據後判斷，
      並非以行為人在肇事後，自行判斷有無歸責事由，再決定
      應否留待現場；亦即該罪之成立僅以客觀上行為人有駕駛
      動力交通工具肇事，致人死傷而逃逸之事實為已足，行為
      人主觀上有無肇事之故意、過失，均非所問。至本條所受
      規範之「肇事者」，係指依現場之客觀情形，對車禍之發
      生有「條件原因」之人，諸如直接碰撞，或雖未碰撞，但
      因閃避而跌倒，而該車係造成閃避之原因等，均屬之。
二、綜上所述，本案事證明確，被告所辯無非卸責之詞，核不足
    採，其肇事致人死亡後逃逸之犯行洵堪認定，應依法論科。
貳、論罪部分：
一、查被告既為車禍之肇事人，雖對車禍之發生無歸責事由，但
    仍應留待現場，業如上述，詎其竟逕自駕車離去，核被告所
    為，係犯刑法第一百八十五條之四之肇事致人死傷逃逸罪。
二、按被告行為後，刑法於94年2月2日修正公布，95年7月1日施
    行，其中刑法第2條第1項：「行為後法律有變更者，適用行
    為時之法律。但行為後之法律有利於行為人者，適用最有利
    於行為人之法律。」之規定，係規範行為後法律變更所生新
    舊法律比較適用之準據法，於新法施行後，應適用新法第2
    條第1項之規定，為「從舊從輕」之比較（最高法院95年第8
    次刑事庭會議決議意旨參照）。又修正前刑法第41條規定：
    「犯最重本刑為五年以下有期徒刑以下之刑之罪，而受六個
    月以下有期徒刑或拘役之宣告，因身體、教育、職業、家庭
    之關係或其他正當事由，執行顯有困難者，得以（銀元）一
    元以上（銀元）三元以下折算一日，易科罰金。但確因不執
    行所宣告之刑，難收矯正之效，或難以維持法秩序者，不在
    此限。併合處罰之數罪，均有前項情形，其應執行之刑逾六
    月者，亦同」，並依罰金罰鍰提高標準條例第2 條規定，就
    易科罰金折算一日之數額提高為一百倍。修正後刑法第四十
    一條規定：「犯最重本刑為五年以下有期徒刑以下之刑之罪
    ，而受六個月以下有期徒刑或拘役之宣告者，得以新台幣一
    千元、二千元或三千元折算一日，易科罰金。但確因不執行
    所宣告之刑，難收矯正之效，或難以維持法秩序者，不在此
    限。前項規定於數罪併罰，其應執行之刑未逾六月者，亦適
    用之。」，而罰金罰鍰提高標準條例第2 條有關易科罰金折
    算一日之數額提高倍數規定，即不再適用。比較修正前後之
    易科罰金折算標準，以修正前刑法第41條之規定對被告較為
    有利。是經比較新舊法結果，以修正前刑法規定較有利於被
    告，應依刑法第2條第1項前段規定，適用修正前之刑法規定
    。
參、原判決應予維持之理由：
    原審以被告罪證明確，適用刑法第2條第1 項前段、第185條
    之4、修正前刑法第41條第1項前段，（已廢止之）罰金罰鍰
    提高標準條例第2 條之規定，並審酌被告犯罪之動機、目的
    、手段，犯罪所生之危害，及於本案審理中咆哮法庭，曲解
    法令，任意指責證人、偵查機關，犯罪後態度不佳，但究其
    原因，係誤認肇事逃逸罪之法條規範所致，且其對本案車禍
    之發生並無過失等一切情狀，判處被告有期徒刑六月，並諭
    知易科罰金之折算標準。原審認事用法並無不當，量刑亦屬
    適當，被告提起上訴，猶執陳詞辯稱不知道機車有撞到伊車
    ，直至警方通知，才知道有這件事等語，其上訴為無理由，
    應予駁回。
肆、據上論斷，應依刑事訴訟法第368條，判決如主文。
本案經檢察官洪泰文到庭執行職務。
中　　華　　民　　國　　96　　年　 　1　　月　　4 　　日
　　　　　　　　      交通法庭  審判長法　官  許錦印
　　　　　　　　　　　　　　　　　    法　官  蔡光治
　　　　　　　 　 　　　　　　　　　　法　官  許宗和
以上正本證明與原本無異。
如不服本判決，應於收受送達後十日內向本院提出上訴書狀，其
未敘述上訴之理由者並得於提起上訴後十日內向本院補提理由書
（均須按他造當事人之人數附繕本）。
                                     書記官  楊妙恩
中　　華　　民　　國　　96　　年　　1 　　月　　11　　日
附錄本案論罪科刑法條全文：
刑法第185條之4
駕駛動力交通工具肇事，致人死傷而逃逸者，處六月以上五年以
下有期徒刑。
